臺灣嘉義地方法院民事判決　九十二年度訴字第五六九號
　　原　　　告　　乙○○
　　訴訟代理人　　劉榮治律師
　　被　　　告　　丑○○
　　兼特別代理人　戊○○
　　　　　　　　　　　　　　弄.
　　右　一　人
　　訴訟代理人　　楊漢東律師
　　複　代理人　　林彥百律師
　　被　　　告　　己○○○　住.
　　　　　　　　　　　　　　號.
　　兼　右一人
　　訴訟代理人　　壬○○　　住.
　　　　　　　　　　　　　　三.
　　　　　　　　　　　　　　居.
　　被　　　告　　辛○○　　住.
　　　　　　　　　子○○　　住.
　　　　　　　　　　　　　　三.
　　　　　　　　　癸○○　　住.
　　　　　　　　　庚○○　　住.
　　　　　　　　　丁○○　　住.
　　　　　　　　　　　　　　弄.
右當事人間請求拆屋還地事件，於中華民國九十三年十一月二十九日經言詞辯論終結
，本院判決如左：
    主      文
被告丑○○、戊○○、己○○○、壬○○、辛○○、子○○、癸○○、庚○○、丁○○應將坐落嘉義縣中埔鄉○○段七七九號土地上如附圖所示Ｂ部分面積○‧○一一六
四三公頃、Ｄ部分面積○‧○○五二七一公頃地上建物即門牌號碼嘉義縣中埔鄉○○
村○鄰○○○街五一號磚木造房屋拆除，將各該基地交還原告及其他共有人全體。
被告丑○○應將坐落嘉義縣中埔鄉○○段七七九號土地上如附圖所示Ａ部分面積○‧
○○○八四七公頃、Ｃ部分面積○‧○○四七七六公頃土地交還原告及其他共有人全
體。
原告其餘之訴駁回。
訴訟費用由被告丑○○、戊○○、己○○○、壬○○、辛○○、子○○、癸○○、庚○○、丁○○連帶負擔百分之七十五，由被告丑○○負擔百分之五，餘由原告負擔。
本判決第一項於原告以新臺幣玖拾參萬零貳佰柒拾元為被告供擔保後，得假執行；但
被告丑○○、戊○○、己○○○、壬○○、辛○○、子○○、癸○○、庚○○、丁○○如以新臺幣貳佰柒拾玖萬零捌佰壹拾元為原告預供擔保，得免為假執行。
本判決第二項於原告以新臺幣參拾萬玖仟貳佰陸拾伍元為被告供擔保後，得假執行；
但被告丑○○如以新臺幣玖拾貳萬柒仟柒佰玖拾伍元為原告預供擔保，得免為假執行
。
原告其餘假執行之聲請駁回。
    事實及理由
壹、程序方面：
一、本件被告丑○○因中度精神障礙領有身心障礙手冊，有該身心障礙手冊及嘉義縣
    政府民國九十三年十一月四日府社救字第○九三○一三七二六一號函附身心障礙
    者鑑定表在卷可憑，堪認其確無訴訟能力，本院因依原告聲請，於九十三年十一
    月一日裁定選任丑○○之弟戊○○為其特別代理人，依法代理被告丑○○為一切
    訴訟行為，先予敘明。
二、按訴狀送達後，原告不得將原訴變更或追加他訴。但該訴訟標的對於數人必須合
    一確定時，追加其原非當事人之人為當事人者，不在此限，民事訴訟法第二百五
    十五條第一項第五款定有明文。本件依原告主張之事實，如附圖所示Ｂ、Ｄ部分
    磚木造房屋為被告丑○○、戊○○、己○○○、壬○○、辛○○、子○○、癸○○、庚○○、丁○○所公同共有，則原告訴請拆除該屋返還基地，其訴訟標的對
    上開公同共有人必須合一確定，是原告於本院審理中追加原非當事人之己○○○
    、壬○○、辛○○、子○○、癸○○、庚○○、丁○○為被告，共同為如聲明所
    示之行為，揆諸上開規定，自屬合法，應予准許。
三、被告己○○○、壬○○、辛○○、子○○、癸○○、庚○○、丁○○經合法通知
    ，未於言詞辯論期日到場，核均無民事訴訟法第三百八十六條各款所列情形，爰
    依原告之聲請，由其一造辯論而為判決。
貳、實體方面：
一、本件原告起訴主張：坐落嘉義縣中埔鄉○○段七七九號土地（重測前為頂六段頂
    中下街小段一八九之三號，下稱系爭土地）原為原告與訴外人賴炳煌、丙○○、
    甲○○所共有，所有權應有部分各為三分之一、十二分之一、二分之一、十二分
    之一，賴炳煌之父賴深淵於五十九年間，在系爭土地上建有如附圖所示Ｂ部分面
    積○‧○一一六四三公頃、Ｄ部分面積○‧○○五二七一公頃之未保存登記磚木
    造房屋（下稱系爭房屋），賴深淵死亡後，系爭房屋現由被告丑○○、戊○○、
    己○○○、壬○○、辛○○、子○○、癸○○、庚○○、丁○○共同繼承，如附
    圖所示Ａ部分面積○‧○○○八四七公頃、Ｃ部分面積○‧○○四七七六公頃土
    地現由丑○○占用。賴炳煌於七十八年四月十九日死亡後，其所有系爭土地應有
    部分十二分之一由己○○○繼承，嗣於九十年間遭法院拍賣，由原告於九十一年
    八月二日應買取得，並於九十一年九月十一日登記完畢，被告繼續占有系爭土地
    ，已屬無權占有等情，爰依物上請求權之法律關係提起本訴。並聲明：(一)被告丑
    ○○、戊○○、己○○○、壬○○、辛○○、子○○、癸○○、庚○○、丁○○
    應將坐落嘉義縣中埔鄉○○段七七九號土地上如附圖所示Ｂ部分面積○‧○一一
    六四三公頃磚木造房屋、Ｄ部分面積○‧○○五二七一公頃磚木造房屋拆除，將
    各該基地連同附圖所示Ａ部分面積○‧○○○八四七公頃、Ｃ部分面積○‧○○
    四七七六公頃土地交還原告及其他共有人全體。(二)願供擔保，請准宣告假執行。
二、被告庚○○、丁○○未於言詞辯論期日到場，亦未提出書狀，作何聲明或陳述。
    被告己○○○、壬○○、辛○○、子○○、癸○○未於言詞辯論期日到場，惟據
    其以前到場之聲明及陳述略以：其就系爭土地非無權占有；被告丑○○、戊○○
    則以：訴外人賴深淵於五十九年間向原告購買系爭土地所有權應有部分十二分之
    一，並以訴外人賴炳煌名義登記，賴深淵嗣在系爭土地上建有如附圖所示Ｂ、Ｄ
    部分磚木造房屋。賴深淵於五十九年間除向原告購買系爭土地所有權應有部分十
    二分之一外，並同時購買坐落嘉義縣中埔鄉○○段七七八、七八○、七九四、七
    九五、七九六號等五筆土地（重測前分別為頂六段頂中下街小段一八九之四、一
    八九、一九九之二、一九九之一、一九九號）之所有權應有部分各十二分之一，
    前揭六筆土地當時為原告與賴炳煌、丙○○、甲○○所共有，因除系爭土地外之
    其餘土地均已由其他共有人占有使用，全體共有人始同意賴深淵在系爭土地上建
    築系爭房屋，故系爭房屋占用系爭土地應係基於土地共有人無償使用借貸之法律
    關係，並非無權占有各等語，資為抗辯。並聲明：(一)駁回原告之訴及假執行之聲
    請。(二)如受不利判決，願供擔保，請准宣告免為假執行。
三、查系爭土地及坐落嘉義縣中埔鄉○○段七七八、七八○、七九四、七九五、七九
    六號土地（重測前分別為頂六段頂中下街小段一八九之三、一八九之四、一八九
    、一九九之二、一九九之一、一九九號）原為原告與訴外人賴炳煌、丙○○、甲○○所共有，所有權應有部分均各為三分之一、十二分之一、二分之一、十二分
    之一，賴炳煌之父賴深淵於五十九年間，在系爭土地上建有如附圖所示Ｂ部分面
    積○‧○一一六四三公頃、Ｄ部分面積○‧○○五二七一公頃之未保存登記磚木
    造房屋，賴深淵死亡後，系爭房屋現由被告丑○○、戊○○、己○○○、壬○○
    、辛○○、子○○、癸○○、庚○○、丁○○共同繼承，如附圖所示Ａ部分面積
    ○‧○○○八四七公頃、Ｃ部分面積○‧○○四七七六公頃土地現由丑○○占用
    。賴炳煌於七十八年四月十九日死亡後，其所有前揭六筆土地應有部分十二分之
    一由己○○○繼承，嗣於九十年間遭法院拍賣，由原告於九十一年八月二日應買
    取得，並於九十一年九月十一日登記完畢。系爭土地現為原告及丙○○、甲○○
    共有，所有權應有部分各為十二分之五、二分之一、十二分之一等事實，為兩造
    所不爭，並有土地登記謄本、地籍圖、戶籍謄本附卷可稽，復經本院勘驗現場查
    證屬實，並囑託嘉義縣水上地政事務所人員派員實施測量，分別製有勘驗筆錄及
    複丈成果圖在卷可憑，堪信為真實。
四、按所有人對於無權占有或侵奪其所有物者，得請求返還之。對於妨害其所有權者
    ，得請求除去之，民法第七百六十七條定有明文。又以無權占有為原因，請求返
    還所有物之訴，被告對原告就其物有所有權存在之事實無爭執，而僅以非無權占
    有為抗辯者，原告於被告無權占有之事實，無舉證責任。被告應就其取得占有，
    係有正當權源之事實證明之。如不能證明，則應認原告之請求為有理由（最高法
    院七十二年度臺上字第一五五二號判決參照）。本件系爭土地現為原告與訴外人
    丙○○、甲○○所共有，已如前所述，則被告己○○○、壬○○、辛○○、子○○、癸○○抗辯其非無權占有；被告丑○○、戊○○抗辯：訴外人賴深淵建造系
    爭房屋係經系爭土地全體共有人同意，其占用系爭土地係基於與土地共有人間無
    償使用借貸之法律關係各等語，自應就其抗辯之事實負舉證責任。查系爭土地及
    坐落嘉義縣中埔鄉○○段七七八、七八○、七九四、七九五、七九六號土地原為
    原告與賴炳煌、丙○○、甲○○所共有，為兩造所不爭。被告丑○○等人雖辯稱
    其占用系爭土地係基於土地共有人與賴深淵間無償使用借貸之法律關係等語，惟
    為原告所否認，證人丙○○、甲○○亦證稱：因賴炳煌當時為前揭六筆土地（含
    系爭土地）之共有人，系爭土地由賴炳煌分管使用，故賴炳煌之父賴深淵在系爭
    土地上建造系爭房屋時，均未提出異議等語，而賴炳煌與其他共有人間有分管協
    議，復為被告丑○○、戊○○所不爭，足認原告、賴炳煌、丙○○、甲○○原訂
    有分管協議，由賴炳煌使用系爭土地，至賴深淵在系爭土地上建造系爭房屋，僅
    得認賴炳煌就其所分管之系爭土地，與賴深淵成立使用借貸關係，原告、丙○○
    、甲○○於賴深淵建造系爭房屋時未表示異議，僅係基於與賴炳煌間之分管協議
    ，尚難推認其三人與賴深淵亦成立使用借貸關係，賴炳煌與賴深淵就系爭土地之
    使用借貸約定，係屬債權契約，效力自不及於其他共有人。賴炳煌於七十八年四
    月十九日死亡後，其所有系爭土地應有部分十二分之一由己○○○繼承，嗣於九
    十年間遭法院拍賣，由原告於九十一年八月二日應買取得，並於九十一年九月十
    一日登記完畢等事實，為兩造所不爭，賴炳煌就系爭土地既已無所有權應有部分
    ，其與原告、丙○○、甲○○所訂分管協議即已失效，則被告繼承賴深淵所有系
    爭房屋占用系爭土地，已因賴炳煌之就系爭土地之應有部分由原告應買後，而無
    合法占用之正當權源，是原告主張被告無權占有系爭土地，應可採信。
五、次按繼承人自繼承開始時，除本法另有規定外，承受被繼承人財產上之一切權利
    義務，民法第一千一百四十八條前段定有明文；而地上物之拆除係屬處分權之行
    使，應以所有權人或就標的物有事實上處分權者為限，至於標的物之占有返還，
    則應以現占有人為請求對象。本件被告丑○○、戊○○、己○○○、壬○○、辛○○、子○○、癸○○、庚○○、丁○○之被繼承人賴深淵於系爭土地上興建如
    附圖所示Ｂ、Ｄ部分磚木造房屋時，雖係經系爭土地原共有人賴炳煌同意無償使
    用，賴深淵死亡後，由丑○○、戊○○、己○○○、壬○○、辛○○、子○○、
    癸○○、庚○○、丁○○共同繼承上開房屋所有權，然嗣因賴炳煌之繼承人就系
    爭土地已無所有權應有部分，而丑○○、戊○○、己○○○、壬○○、辛○○、
    子○○、癸○○、庚○○、丁○○就系爭土地，對於所有權人即原告而言，並無
    合法之占有權源，已如前述。丑○○現為如附圖所示Ａ、Ｃ部分土地之占有人，
    亦無任何合法權源，惟己○○○、壬○○、辛○○、子○○、癸○○、庚○○、
    丁○○現未占用系爭土地，為原告所不爭，故原告併請求其交還如附圖所示Ａ、
    Ｃ部分土地，尚非有據。從而，原告依物上請求權之法律關係，請求丑○○、戊○○、己○○○、壬○○、辛○○、子○○、癸○○、庚○○、丁○○拆除系爭
    房屋，交還基地，丑○○並應將Ａ、Ｃ部分土地交還原告，為有理由，應予准許
    。原告另請求戊○○、己○○○、壬○○、辛○○、子○○、癸○○、庚○○、
    丁○○交還Ａ、Ｃ部分土地，為無理由，應予駁回。
六、本件原告勝訴部分，兩造均陳明願供擔保，請准宣告假執行或免為假執行，經核
    於法並無不合，爰分別酌定相當之擔保金額宣告之；至原告敗訴部分，其假執行
    之聲請，因訴之駁回而失所附麗，不應准許。
七、據上論結，本件原告之訴為一部有理由、一部無理由，依民事訴訟法第三百八十
    五條第一項前段、第七十九條、第八十五條第二項、第三百九十條第二項、第三
    百九十二條第二項，判決如主文。
中　　　華　　　民　　　國　　九十三　　年　　十一　　　月　　三十　　　日
~B臺灣嘉義地方法院民事第一庭
~B　　審判長法官　曾文欣
~B　　法　　　官　鄧晴馨
~B　　法    　官　鄭雅文
右為正本係照原本作成
如對本判決上訴須於判決送達後廿日內向本院提出上訴狀
中　　　華　　　民　　　國　　九十三　　年　　十一　　　月　　三十　　　日
~B　　書記官　鄭翔元
